【裁判字號】    92,上訴,779
【裁判日期】    920619
【裁判案由】    殺人
【裁判全文】
臺灣高等法院高雄分院刑事判決                    九十二年度上訴字第七七九號
    上  訴  人  臺灣屏東地方法院檢察署檢察官
    被      告  甲○○
    選任辯護人  紀錦隆律師
                施介元律師
右上訴人因被告殺人案件，不服臺灣屏東地方法院九十一年度重訴字第七號中華民國
九十二年三月十一日第一審判決（起訴案號：臺灣屏東地方法院檢察署九十一年度偵
字第三三五九號），提起上訴，本院判決如左：
      主  文
原判決撤銷。
甲○○殺人，處有期徒刑捌年，並於刑之執行完畢或赦免後，令入相當處所，施以監
護，期間為參年。扣案之尖刀壹把，沒收。
      事  實
一、甲○○與其妻蘇郭秀春平日在東港販賣棕子，其罹患「妄想症」之精神方面疾病
    ，對於外界事物之判斷能力，較普通人之平均程度，顯然減退，已達精神耗弱之
    程度，長期以來甲○○即懷疑其妻蘇郭秀春與鄰居羅明鐘有姦情，並私下拿錢給
    羅明鐘，民國九十一年六月十四日上午十時許，蘇郭秀春賣完棕子返家後，蘇郭
    秀春即要甲○○至東港購買豬肉，甲○○即懷疑蘇郭秀春要拿錢給羅明鐘，而責
    罵蘇郭秀春，並欲向羅明鐘質問究竟，乃先於屏東縣崁頂鄉○○村○○路五十九
    號住處附近等候羅明鐘出現，待至同日十三時許，見羅明鐘騎乘機車回到屏東縣
    崁頂鄉○○村○○路六八巷十號倉庫前，即上前質問，二人因而發生爭執，羅明
    鐘遂自上開機車內取出柴刀，向甲○○揮砍，甲○○遂退至同村新厝路五十九號
    其住處騎樓之ＷＡ－５６７０號自小貨車內，取出其所有尖刀一把後，甲○○明
    知以利刃猛刺人之身體胸、腹、背部等要害，足以造成危害生命之結果，竟基於
    殺人之犯意，持刀向羅明鐘之胸、腹、背揮刺，使羅明鐘因此受有(一)左側腹長三
    公分之呈垂直走向穿刺傷，並切斷第十肋骨及左側橫膈膜，傷及胃、肝和胸降主
    動脈，造成胸腔內大量出血，(二)左腋下長三公分、寬○‧六公分、深○‧五公分
    之切割傷，(三)左上胸長一公分、寬○‧二公分、深○‧二公分之切割傷，(四)左上
    腹長三公分、寬○‧三公分、深○‧九公分之切割傷，(五)左下背切割傷長二公分
    、寬０、五公分、深０、五公分等傷害。嗣經送屏東縣東港鎮「安泰醫院」急救
    ，仍於同日十八時三十分許，因左側腹穿刺傷合併胸降主動脈割裂及大量內出血
    ，不治死亡。甲○○於行為後，即主動打電話報警告稱崁頂鄉港東村新厝五十九
    號前發生兇殺命案，嗣警方於同日十三時三十分許到場處理時，並在現場扣得前
    開尖刀及柴刀各一把。
二、案經屏東縣警察局東港分局報告臺灣屏東地方法院檢察署檢察官偵查起訴。
      理  由
一、訊據被告甲○○固坦承被害人羅明鐘於右揭時、地，遭其持扣案之尖刀刺中而身
    亡，惟矢口否認有殺人之犯意，辯稱：當天上午賣完棕子回家後，伊太太就要伊
    去東港買豬肉，伊即稱你是否要拿錢給羅明鐘，羅明鐘並於當日下午持刀砍伊，
    伊遂取出尖刀與羅明鐘互砍，惟當時並無殺人犯意，係在互砍中不小心砍到羅明
    鐘，又羅明鐘持柴刀砍伊，伊係在正當防衛中不慎刺中被害人，應屬過失，且其
    事後亦有向警方自首云云。
二、經查：
（一）案發當天上午十時許，被告之妻蘇郭秀春賣完棕子返家，即要被告至東港買豬
    肉，被告當時即認為蘇郭秀春要將錢拿給羅明鐘，即罵蘇郭秀春年紀那麼大了，
    不要再搞下去等情，業據被告於原審自白甚詳（原審卷第三十七頁），核與蘇郭
    秀春於原審證述伊叫被告去買豬肉，被告聽到後不高興即罵伊等情（原審卷第一
    五一頁）大致相符。
（二）被告當日下午一時許，見羅明鐘騎機車停於其（羅明鐘）家中倉庫前，即上前
    問羅明鐘與被告太太之姦情，二人即發生吵架，羅明鐘並先拿柴刀揮砍被告，被
    告閃退至其家騎樓前，並自其賣肉粽之車中取出平時用以割肉粽之刀，向羅明鐘
    揮刺等情，亦據被告於自白明確（偵查卷第五、六頁、聲羈卷第四、五頁）。
（三）羅明鐘確因遭被告持刀揮刺，受有左側腹長三公分之呈垂直走向穿刺傷，
    左腋下長三公分、寬○‧六公分、深○‧五公分之切割傷，左上胸長一公分、
    寬○‧二公分、深○‧二公分之切割傷，左上腹長三公分、寬○‧三公分、深
    ○‧九公分之切割傷，左下背切割傷，長二公分，寬０、五公分、深０、五公
    分，其中左側腹穿刺傷並切斷第十肋骨及左側橫膈膜，傷及胃、肝和胸降主動
    脈，造成胸腔內大出血，經送醫急救後不治死亡，有勘驗筆錄、相驗屍體證明書
    、驗斷書、法務部法醫研究所鑑定書 (91）法醫所醫鑑字第○八五八號、安泰醫
    院病歷一份及照片多幀等在卷為憑。此外，復有扣案之尖刀、柴刀各一把及現場
    草圖等在卷足資參佐。至於法務部法醫研究所前開鑑定書另有記載右上胸長一、
    五公分、寬０、一公分、深０、三公分之切割傷，惟該傷勢係被害人羅明鐘送安
    泰醫院急救時，該院實施急救時，為羅明鐘插引流管所造成，另上開之傷勢，
    安泰醫院病歷表上雖未記載，惟該傷係因羅明鐘到院時，已無呼吸、心跳、血壓
    ，因急救時無暇兼顧，始未在病歷上記載，亦有安泰醫院九十二年五月十四日九
    二東安醫字第０二一五號函在卷可憑。
（四）被告雖稱係羅明鐘到其家門前，說「烘爐」你出來，並持柴刀要殺伊；且伊係
    在不小心揮砍中刺到羅明鐘；另其於原審辯稱係因與羅明鐘一起跌倒，手中持刀
    不慎刺入羅明鐘身體云云。惟查被告確於看到羅明鐘騎機車停下，始趨前向羅明
    鐘詢問其太太姦情一節，業據被告於原審供述明確（聲羈卷第四、五頁），且當
    時被告之妻蘇郭秀春在家中，如羅明鐘有在被告家中呼叫被告，蘇郭秀春當無不
    能聽見之理，惟蘇郭秀春於原審證述當時沒有聽到任何聲音，如果有聽到就會出
    去阻止（原審卷第一五三頁）等語，被告辯稱係羅明鐘持柴刀至其家門前要砍伊
    云云，即與事實不符；又羅明鐘身受有刀傷計有五處之多，其中所示之刀傷，
    更深入體內，顯非不小心刺到；再證人鄧清泉於原審證述：「我有聽到被告說看
    你『多ㄑㄧㄡ』，我當時躺在家裡之沙發上睡午覺，我就爬起來看」、「我起來
    後，看到被害人胸前有一灘血，顛顛倒倒地往後退，大約退了十幾步之後，就倒
    在地上」、「 (當時被告在做什麼？)被害人一直往後退，被告一直跟向前」、
    「 (當時你看到這種情形，你如何處理？）我看到這種情形，我不敢出去，直到
    被害人倒地，被告趴在被害人身上，我才出去跟被告說把刀子交給我」、「 (除
    了看到被害人胸前有一灘血外，有無看到被告拿刀刺殺被害人經過？）我沒有看
    到，我看他們時，看到被害人手中拿一把柴刀，已經下垂無力拿起來了，被告手
    中拿一把刀」、「 (你起來時，看到被害人顛顛倒倒往後退，為何後來被告會趴
    在被害人身上？）我不知道，我是在家中時，看到被害人顛顛倒倒往後退，等我
    開門出去之後，就看到被告趴在被害人身上了」、「 (你看到被告從被害人身上
    爬起來時，被告之刀子在何處？)他當時拿在手上，我叫他把刀子交給我，我又
    把被害人之柴刀撿起來，之後我就叫被告起來，他才爬起來」等語。足認被告確
    實是持尖刀與被害人互砍時，刺中被害人，嗣後被告與被害人才倒地，被告事後
    翻異前供，辯稱係因跌倒時尖刀不慎刺入被害人，顯為事後飾卸之詞，亦不足採
    。
（五）至於證人鄧清泉於原審雖證稱在聽到被告說「我有聽到被告說看你『多ㄑㄧㄡ
    』」之前，沒有聽到任何聲音，只有聽到引擎聲，且被告之廂型車並未停在被告
    家門口云云，惟當時或因被告質問羅明鐘其與蘇郭秀春姦情，容或因事涉被告顏
    面，客觀上不欲張揚，其音量未高，且當時距鄧清泉家中較遠；或因鄧清泉當時
    在午睡，未能集中注意力所致，尚不能因此即認被告供述其與羅明鐘爭執過程不
    足採信；至於被告廂型車，於案發時即停在其家中騎樓前，此業據證人蘇郭秀春
    於本院調查時供明，且警方到達現場時，並有拍照，由照片中所示，被告取刀之
    廂型車確實停放在被告家中騎樓，有照片附於警卷可憑，鄧清泉前揭證詞核與事
    實不符，尚難採信。
（六）按人體之胸、腹、背部，係屬人體之要害，持尖刀朝人體之胸、腹、背部揮刺
    ，足以致人體內臟功能喪失，或因失血過多致死，此為眾所皆知之事實，被告要
    難諉為不知，被告竟持尖刀朝被害人之前開部位揮刺，其中上開部分所示刀傷
    更深入人體，切斷第十肋骨及左側橫膈膜，傷及胃、肝和胸降主動脈，造成胸腔
    內大出血，被告當時用力至猛，其殺意至堅，有致被害人於死地之意至為明確。
（七）按正當防衛必須對於現在不法之侵害始得為之，此觀刑法第二十三條之規定自
    明。本件被告於遭受羅明鐘持柴刀揮砍時，固屬不法之侵害，惟其退至廂型車取
    得尖刀後，被告即持刀與羅明鐘互砍，此業據被告於警訊供明，於偵查中並稱我
    順手拿起來與對方揮舞，於原審並稱我們互砍，砍到他疲倦，顯見被告持刀之後
    ，即有持刀砍（揮刺）被害人之意，其已非出於防衛羅明鐘之侵害，始行持刀自
    衛，被告辯稱其係基於正當防衛，要係脫免卸責之詞，不足採信。
（八）又自首以對於未發覺之罪投案而受裁判為要件，至其方式雖不限於自行投案，
    即託人代理自首或向非偵查機關請其轉送，亦無不可，但須有向該管司法機關自
    承犯罪而受裁判之事實，始生效力，最高法院五十年台上字第六十五號判例參照
    本案被告於刺殺被害人羅明鐘之後，即於同日十三時十一分五十六秒，以家中電
    話00000000號，主動打電話至屏東縣崁頂分駐所電話0000000號
    報警，此固然經蘇郭秀春警訊證述屬實，並有發話號碼明細表一紙在卷為憑（原
    審卷第六十頁），惟證人即接獲電話之員警蔡世明到庭證述：「當天我是服十二
    點到兩點之勤務，約在一點零五分時（應為一時十一分五十六秒），我接獲一名
    男子來電，說港東發生命案，我欲詢問姓名跟地點時，那名男子就將電話掛斷」
    （原審卷第八二頁）等語，核與被告於警訊供稱「是我自己打電話報案，向警方
    說崁頂鄉港東村新厝五九號前發生兇殺命案後，我就掛電話了」等語相符，是被
    告雖有打電話報案，惟其在電話中並未有「自承犯罪」之舉；另蔡世明接獲被告
    電話後，並即通知警員郭浩禎到現場處理；而郭浩禎到達現場前，其並不知悉兇
    殺案之犯人為何人，惟到達現場時，郭浩禎即因人告知，而知悉被告殺人，此業
    據郭浩禎於原審證稱「（你到達現場時，你是先問被告還是先問圍觀的民眾？）
    我到現場時，黃進財就指著甲○○說，『烘爐』就是他，叫我小心一點，因為他
    有持刀」、「（你到現場時，為何會去問他說人是不是他殺的？）因為我到達現
    場時，黃進財就跑來告訴我說，人是甲○○殺的」（原審卷第八四頁），是郭浩
    禎於訊問被告有無殺羅明鐘之前，已知悉被告殺人之犯行，至為明確，核與前開
    自首之要件即有未符。被告辯稱符合自首之要件，亦難採信。綜上所述，本案事
    證明確，被告犯行洵堪認定。
三、核被告所為，係犯刑法第二百七十一條第一項之殺人罪。被告經送高雄市立凱旋
    醫院鑑定案發時之精神狀況，認被告臨床已符合「妄想症」之精神科診斷，其精
    神狀態，如犯案係直接受妄想內容指使而為，則其當時精神狀態屬心神喪失，如
    間接受病情影響導致對周遭事務發生認知判斷上易受扭曲或偏差，事後亦非全然
    缺乏知覺及理解，則犯案時之精神狀態僅達精神耗弱之程度，有高市凱醫成字第
    ○九一○○○四七三三號精神鑑定書一份在卷可稽。以被告犯後尚能打電話報警
    ，且於警局製作筆錄時復能詳述案發經過，足認被告案發時對外界事物尚有知覺
    及理解之能力，惟被告因罹患妄想症導致對周遭事務發生認知判斷上之扭曲或偏
    差，故而持刀殺人，是其案發精神狀況應已達耗弱之程度，依刑法第十九條第二
    項減輕其刑。
四、原審為被告論罪科刑之判決，固非無見，惟查被告持刀殺被害人，並使被害人
    受有五處刀傷，原審就被告揮刺被害人所造成左下背切割傷長二公分、寬０、五
    公分、深０、五公分之刀傷，漏未記載，另對安泰急救時，為插引流管所造成立
    右上胸長一‧五公分、寬○‧一公分、深○‧三公分之切割傷，亦列入被告殺被
    害人所造成之傷，與事實不符，即有違誤；又被告不符合自首之要件，原審認
    定被告符合自首，並予以減輕其刑，亦有未當；公訴人上訴意旨以被告有殺人預
    謀、及認被告非精神耗弱、量刑過輕、被告遲未與告訴人和解，因公訴人未提供
    實證，以資證明被告有預謀，且被告確為精神耗弱，已如前述，事後亦與告訴人
    和解，有和解書在卷可憑，公訴人上訴固為無理由，惟原判決有上揭可議之處，
    自應予撤銷改判，爰審酌被告僅憑主觀認知其妻與被害人有姦情，即與被害人理
    論，而在閃躲被害人持柴刀揮砍過程中，取得尖刀後，竟基於殺人犯意，猛刺被
    害人，致被害人傷重致死，犯後雖不符自首之規定，惟其有報案，並坦承有刺中
    被害人胸部，於偵審過程中，則避重就輕，及其素行尚佳，嗣後與被害人之家屬
    達成民事和解，賠償其損失等情狀，量處如主文所示之刑。又被告罹患精神方面
    疾病，惟僅於八十九年七月及八月二次至財團法人長庚紀念醫院高雄分院就醫，
    有（91）長庚院高字第三○四三號函所附之病歷表一份在卷可稽，足認被告與其
    家屬均未能正視被告所罹之疾病，並給予妥善之照顧，為使被告能接受良好之醫
    療及照應，爰依刑法第八十七條第二項、第三項規定，令被告於刑之執行完畢或
    赦免後，入相當處所，施以監護，期間為三年。扣案之尖刀一把，為被告所有供
    其犯罪所用，業據其供明在卷，依法宣告沒收。
據上論結，應依刑事訴訟法第三百六十九條第一項前段、第三百六十四條、第二百九
十九條第一項前段、刑法第二百七十一條第一項、第十九條第二項、第八十七條第二
項、第三項、第三十八條第一項第二款，判決如主文。
本案經檢察官張其主到庭執行職務。
中      華      民      國    九十二    年      六      月     十九     日
                              臺灣高等法院高雄分院刑事第五庭
                                  審判長法官  吳水木
                                        法官  洪慶鐘
                                        法官  趙文淵
右正本證明與原本無異。
如不服本判決應於收受本判決後十日內向本院提出上訴書狀，其未述上訴理由者，
並得於提起上訴後十日內向本院補提理由書狀（均須按他造當事人之人數附繕本)「
切勿逕送上級法院」。
                                      書記官  吳新貞
中      華      民      國    九十二    年      六      月     二十三   日
附錄本判決論罪科刑法條：
刑法第二百七十一條第一項
殺人者，處死刑、無期徒刑或十年以上有期徒刑。


司法院資訊處製作；財團法人民間司法改革基金會備份。
